【裁判字號】    90,上易,558
【裁判日期】    901128
【裁判案由】    履行契約
【裁判全文】
臺灣高等法院民事判決  九十年度上易字第五五八號
      上  訴  人  甲○○
      被上訴人    乙○○
右當事人間履行契約事件，上訴人對於中華民國九十年二月十三日臺灣新竹地方法院
八十九年度重訴字第一○四號第一審判決提起上訴，本院判決如左：
    主    文
上訴駁回。
第二審訴訟費用由上訴人負擔。
    事實及理由
一、被上訴人未於言詞辯論期日到場，核無民事訴訟法第三百八十六條所列各款情形
    ，依上訴人之聲請，由其一造辯論而為判決。
二、上訴人主張：其與被上訴人於八十六年五月二十日，就門牌號碼為新竹市○○路
    ○段四八二號之房屋一棟（即系爭房屋）簽訂租賃契約，由上訴人向被上訴人承
    租系爭房屋，租賃期間自八十六年五月二十日起至八十八年五月十九日止，上訴
    人在被上訴人之住所新竹市○○路○段二○四號二樓交付被上訴人押租金新臺幣
    （下同）五十萬元。被上訴人於訂約後未將系爭房屋交付上訴人使用，且依照租
    賃契約書第十條之約定系爭房屋要能辦理營利事業登記證，因辦不出來，即被上
    訴人未依據契約書第十條履行契約，故兩造間之租賃契約已終止，且租賃期間業
    經屆滿，爰請求被上訴人返還押租金五十萬元。上訴後，另主張租賃契約並未約
    定垃圾由承租人清除，故切結書所載應係指被上訴人應將垃圾清除、派人修繕門
    窗再交付上訴人使用。並聲明：(一)原判決廢棄。(二)被上訴人應給付上訴人五十萬
    元。
三、被上訴人則以：確有收受押租金五十萬元，被上訴人將系爭房屋交予上訴人使用
    ，上訴人簽發十二紙面額十二萬元之支票交予被上訴人作為租金之給付，但最後
    一紙即八十七年四月二十日之支票未兌現，被上訴人於八十七年七月十五日寄發
    存證信函給上訴人，表示押租金已不足抵房租，上訴人置之不理，此後亦未繳納
    租金，嗣上訴人同年八月十九日簽立切結書，承諾上訴人應於同年八月三十一日
    前搬遷完畢，但上訴人違約未搬，再切結同年九月五日搬遷，並於該日將系爭房
    屋交還被上訴人，惟上訴人未將屋內之廢棄物清除，致被上訴人之房屋二年內無
    法出租，因上訴人積欠被上訴人租金，被上訴人不可能將押租金返還上訴人等語
    置辯。並聲明：駁回上訴人之上訴。
四、兩造不爭之事實：
    兩造簽訂租賃契約，被上訴人曾收受上訴人之押租金五十萬元之事實，業據上訴
    人提出租賃契約書一件為證，復為被上訴人所不爭執，上訴人此部分之主張，應
    信為實在。被上訴人提出上訴人書立之切結書，上訴人亦自認簽名為真正。
五、兩造爭點之論述：
  (一)被上訴人有無將系爭房屋交付上訴人使用：
    1.被上訴人所提出之切結書，立切結書人均為上訴人，八十七年八月十九日之切
      結書記載「立切結書人甲○○，茲為房屋租賃之事，今決定於八十七年八月三
      十一日以前，全部搬遷完畢，並將房屋完整交還屋主‧‧‧」，八十七年八月
      三十一日書立之切結書記載「立切結書人甲○○，原與屋主所約定於本日移交
      房屋予屋主領回，只因尚有部分物品以及廢棄垃圾未及清除，今蒙屋主寬限五
      日，至遲於八十七年九月五日中午十二時為限，絕對負責搬遷完畢‧‧‧」（
      參原審卷第六五、六六頁），足見被上訴人已有將系爭房屋交付上訴人使用，
      蓋先有交付使用之事實才有交還之必要，否則若如上訴人所主張被上訴人從未
      交付系爭房屋供其使用，則上訴人如何交還房屋？上訴人自認切結書為真正，
      雖辯稱因未申請出商業登記證才簽切結書（原審卷第一○二頁）云云，但其八
      十七年八月三十一日書立之切結書已明白記載因尚有廢棄物未清除始延遲搬遷
      ，與其他事項毫無關係，上訴人此部分之抗辯，委無可採。至上訴人上訴後主
      張切結書應係指被上訴人應將垃圾清除、派人修繕門窗再交付上訴人使用云云
      ，違反切結書之明白記載，更非可取。
    2.上訴人自陳雖被上訴人未交付系爭房屋，上訴人仍繼續交付房租，八十六年五
      月十九日及八十七年六月各交付現金十二萬元等語（原審卷第一○一頁），出
      租人未將租賃物交付承租人使用，承租人卻仍願續付房租，事屬少見，上訴人
      之主張明顯不符常情，難信為真。且上訴人對被上訴人提出刑事詐欺案件之告
      訴，經檢察官予以不起訴處分，在臺灣高等法院檢察署駁回上訴人再議聲請之
      處分書中亦認定被上訴人業將系爭房屋交付上訴人使用（原審卷第七三頁），
      上訴人所謂被上訴人未交付系爭房屋之主張，並不足採。
  (二)兩造有無約定系爭房屋須能辦理營利事業登記證：
    租賃契約書第十條約定：「租約屆滿或由違約遷出時，乙方（即上訴人）之任何
    遺留不搬之傢俱、機械、什物等件，甲方（即被上訴人）得視作廢棄物，乙方願
    聽任甲方處理，決不異議，乙方遷出時，應同時將營業登記辦妥遷出，並將是項
    證明文件交與甲方。」，關於將營利事業登記辦妥遷出等情，應係指若上訴人有
    以系爭房屋作為營業處所辦理營利事業登記時，於約滿遷出時應一併將該營利事
    業登記遷出，並未有上訴人所主張兩造曾約定系爭房屋須能辦理營利事業登記證
    否則契約即終止之情，是上訴人此部分之主張，亦不足採。
  (三)租賃期間已屆滿，上訴人能否請求被上訴人返還押租金：
    1.按押租金乃租賃契約成立時，以擔保承租人之租金債務為目的，由承租人交付
      於出租人之金錢，故於租賃契約終了時，倘承租人有欠租或負有損害賠償債務
      者，其所交付之押租金當然抵充。所謂當然抵充，即無須當事人之意思表示，
      亦不問當事人之意思如何，當然抵充而結算其差額。又抵充乃出租人之權利而
      非義務，租賃關係存續中出租人亦得以押租金抵充欠租，於此情形等於出租人
      拋棄押租金返還期限之期限利益，承租人無反對之權利。
    2.本件上訴人主張因兩造間之租賃期間屆滿，請求被上訴人返還押租金云云，被
      上訴人則辯稱訂約時上訴人交付十二紙支票予被上訴人以支付第一年之租金，
      但最後一紙支票即八十七年四月二十日之票款被上訴人未領到，自此上訴人即
      未付租金，上訴人所付之押租金已不足抵租金等語；上訴人對此雖另主張未交
      付十二紙支票予被上訴人。然，兩造所訂之租賃契約書第三條關於租金之記載
      為：「第一年八十六年五月二十日起，每月租金為扣繳後之淨額新台幣壹拾貳
      萬元正，即日收全年十二張支票」。可見訂約當日上訴人確實有交付十二紙支
      票予被上訴人，且上訴人於告訴被上訴人詐欺之刑事案件中，亦自承有簽發上
      開支票予被上訴人（原審卷第六九頁台灣高等法院檢察署八十九年度議字第一
      九五二號處分書參照）；至於被上訴人辯稱上訴人自八十七年四月二十日起即
      未依約給付租金乙情，此不僅由被上訴人分別於八十七年五月二十一日、七月
      二十五日寄予上訴人之存證信函內容可知（原審卷第四○、四一頁），且由事
      後上訴人簽立切結書表示同意返還系爭房屋予被上訴人之客觀情事益可徵，被
      上訴人抗辯上訴人未付租金一事非虛，否則上訴人何須於租賃期間未屆滿前簽
      立切結書同意返還房屋。此外，上訴人復無法提出其他證據證明其自八十七年
      四月二十日起有依約交付房租之事實，是被上訴人上開所辯，應認可採。又由
      切結書內容可見，兩造已有終止系爭房屋之租賃契約之合意，故自八十七年四
      月二十日起至同年九月五日上訴人將系爭房屋返還被上訴人止四個半月之租金
      共計五十四萬元，依首揭關於押租金之說明，被上訴人本有權利主張以上訴人
      所交付之押租金五十萬元抵充上訴人所積欠被上訴人之上開租金，則上訴人已
      無餘額可資請求甚明。故本件上訴人以兩造之租賃期間屆滿，請求被上訴人返
      還押租金五十萬元，為無理由，不應准許。
六、綜上所述，被上訴人抗辯以押租金五十萬元抵充上訴人之租金後無餘額等情為可
    採，上訴人之主張均無可取。從而，上訴人主張租期屆滿依契約書第四條之約定
    ，請求被上訴人返還押租金五十萬元為無理由，不應准許。是則原審駁回上訴人
    之請求，於法並無違誤。上訴意旨指摘原判決不當，求予廢棄改判，為無理由，
    應予駁回。
七、本件事證已臻明確，上訴人其餘攻擊方法，經審酌後，或與本件無涉，或與判決
    結果不生影響，毋庸一一論列。
八、據上論結，本件上訴為無理由，依民事訴訟法第四百四十九條第一項、第四百六
    十三條、第三百八十五條第一項前段、第七十八條，判決如主文。
中      華      民      國    九十      年      十一    月    二十八    日
                                民事第九庭
                                    審判長法  官  吳  謙  仁
                                          法  官  游  婷  麟
                                          法  官  蘇  瑞  華
右正本係照原本作成。
不得上訴。
中      華      民      國    九十      年     十一     月    三十      日
                                          書記官  賴  以  真


司法院資訊處製作；財團法人民間司法改革基金會備份。
